【裁判字號】    95,易,3486
【裁判日期】    951226
【裁判案由】    詐欺
【裁判全文】
臺灣臺中地方法院刑事判決              95年度易字第3486號
公  訴  人  臺灣臺中地方法院檢察署檢察官
被      告  丙○○
上列被告因詐欺案件，經檢察官提起公訴（95年度偵字第20005
號）及移送併辦（95年度偵字第23308號），被告於準備程序中
就被訴事實為有罪之陳述，受命法官於聽取當事人之意見後，由
本院合議庭裁定以簡式審判程序判決如下：
    主    文
丙○○幫助連續意圖為自己不法之所有，以詐術使人將本人之物
交付，處有期徒刑肆月，如易科罰金，以銀元參佰元即新臺幣玖
佰元折算壹日。
    犯罪事實及理由
一、丙○○可預見將金融機構存摺、印章、提款卡（含密碼）無
    故交予他人使用，將可能流為詐騙集團作為「人頭帳戶」使
    用之詐騙工具，使受騙之人因陷於錯誤而將金錢匯入該「人
    頭帳戶」內，仍基於縱若有人持以犯詐欺取財罪亦不違反其
    本意之幫助犯意，其於民國九十五年六月上旬某日，在臺中
    市○○路家樂福賣場大門附近，以新臺幣（下同）一萬元之
    價格，將其所有合作金庫銀行昌平分行存款帳戶（帳號為0
    000000000000號，下稱前開合庫銀行帳戶）之
    存摺、印章、提款卡（包括密碼）出售交付予真實姓名年籍
    不詳自稱「阿輝」（下稱「阿輝」）之成年男子。「阿輝」
    取得前開合庫銀行帳戶之存摺、印章、提款卡（包括密碼）
    後，旋即與真實姓名年籍不詳之二以上成年人所組成之詐欺
    取財集團（下稱前開詐欺取財集團），共同基於意圖為自己
    不法所有之概括犯意聯絡，前開詐欺取財集團成員先後於：
    (一)九十五年六月十五日十二時四十六分許，撥打電話予乙○○，詐稱係乙○○之友人謝鶯玉，並詐稱欲向乙○○調借款
    項，致乙○○陷於錯誤，於同日依前開詐欺取財集團成員指
    示，轉帳存入九萬元至前開合庫銀行帳戶內，受有財產上損
    害；(二)九十五年六月十六日十三時許，撥打電話予丁○○，
    詐稱係丁○○之友人，並詐稱欲向丁○○調借款項，致丁○○陷於錯誤，於同日依前開詐欺取財集團成員指示，轉帳存
    入一萬元至前開合庫銀行帳戶內，受有財產上損害；(三)九十
    五年六月十六日十七時許，撥打電話予戊○○，詐稱係戊○○之蔡姓友人，並詐稱欲向戊○○調借款項，致戊○○陷於
    錯誤，於同日依前開詐欺取財集團成員指示，至轉帳存入三
    萬元至前開合庫銀行帳戶內，受有財產上損害。嗣乙○○、
    丁○○、戊○○均發現受騙而報警，始循線查知上情。
二、前揭犯罪事實，業據被告丙○○於本院審理時坦白承認，並
    據被害人即證人乙○○、丁○○、戊○○分別於警詢時證述
    明確。此外，並有前開前開合庫銀行帳戶之開戶資料，交易
    資料查詢單，及乙○○、丁○○、戊○○各遭詐騙而分別匯
    款前開金錢至前開合庫銀行帳戶內之存款憑條、交易明細單
    、存摺交易明細內容等資料附卷可證。且按刑法關於犯罪之
    故意，係採希望主義，於直接故意，須行為人對於構成犯罪
    之事實，具備明知及有意使其發生之兩個要件；於間接故意
    ，須行為人對於構成犯罪之事實，具備預見其發生及其發生
    不違背行為人本意之兩個要件（最高法院二十二年上字第四
    二二九號判例參照）。金融機構存摺、印章及提款卡僅係供
    使用人作為存款、提款、匯款或轉帳之工具，本身並無經濟
    或交易之價值。且一般人在正常情況下，均得自行向金融機
    構申請開立存款帳戶而領取存摺及提款卡使用，並無特定身
    分之限制。苟非意在將該金融機構存款帳戶作為犯罪之不法
    目的或掩飾真實身分，實無蒐集他人銀行存摺、印章或提款
    卡之必要。是被告對於蒐集其前開二帳戶存摺、印章、提款
    卡（含密碼）之「阿輝」，將用以作為詐欺取財之不法目的
    使用，顯然預見其發生，且對「陳先生」實際利用前開帳戶
    作為詐欺取財使用結果之發生，亦不違背其本意。又被害人
    乙○○、丁○○、戊○○均僅係透過電話而遭施用詐術者詐
    騙，均未直接與施用詐術者見面，故本案並無積極證據證明
    係被告以電話向乙○○、丁○○、戊○○施用詐術者，亦無
    積極證據證明被告有與前開詐欺取財集團成員互有詐欺取財
    之犯意聯絡，而參與前開詐欺取財構成要件之行為。被告既
    僅係以幫助之意思，參與詐欺取財罪構成要件以外之行為，
    自僅成立詐欺取財罪之幫助犯，並非共同正犯。是本案足認
    被告自白確與事實相符，事證明確，被告前揭犯行，至堪認
    定。
三、論罪科刑：
  (一)新舊法比較：被告行為後，刑法業於九十四年二月二日修正
    公布，於九十五年七月一日施行，且按行為後法律有變更者
    ，適用行為時之法律，但行為後之法律有利於行為人者，適
    用最有利於行為人之法律，現行刑法第二條第一項訂有明文
    。此條規定乃與刑法第一條罪刑法定主義契合，而貫徹法律
    禁止溯及既往原則，係規範行為後法律變更所生新舊法律比
    較適用之準據法，是刑法第二條本身雖經修正，但刑法第二
    條既屬適用法律之準據法，本身尚無比較新舊法之問題，應
    一律適用裁判時之現行刑法第二條規定，以決定適用之刑罰
    法律，先予敘明。又以本次刑法修正之比較新舊法，應就罪
    刑有關之共犯、未遂犯、想像競合犯、牽連犯、連續犯、結
    合犯，以及累犯加重、自首減輕暨其他法定加減原因與加減
    例等一切情形，綜其全部罪刑之結果而為比較，最高法院九
    十五年五月二十三日著有九十五年度第八次刑庭會議決議可
    資參照。經查：
  1.刑法第三百三十九條第一項詐欺取財罪，法定刑得科或併科
    銀元一千元以下罰金，依修正後刑法施行法增訂第一條之一
    ：「中華民國九十四年一月七日刑法修正施行後，刑法分則
    編所定罰金之貨幣單位為新臺幣。九十四年一月七日刑法修
    正時，刑法分則編未修正之條文定有罰金者，自九十四年一
    月七日刑法修正施行後，就其所定數額提高為三十倍。但七
    十二年六月二十六日至九十四年一月七日新增或修正之條文
    ，就其所定數額提高為三倍」及刑法第三十三條第五款修正
    為：「主刑之種類如下：五、罰金：新臺幣一千元以上，以
    百元計算之」等規定觀之，依修正後之法律，刑法第三百三
    十九條第一項詐欺取財罪所得科處之罰金刑最高為新臺幣三
    萬元、最低為新臺幣一千元，然依被告行為時之刑罰法律，
    即罰金罰鍰提高標準條例第一條前段規定之提高倍數十倍及
    修正前刑法第三十三條第五款規定之罰金最低額一元計算，
    則刑法第三百三十九條第一項之詐欺取財罪所得科處之罰金
    最高為銀元一萬元，最低額為銀元十元，若換算為新臺幣，
    最高額雖與新法同為新臺幣三萬元，然最低額僅為新臺幣三
    十元。因此，比較上述修正前、後之刑罰法律，自以被告行
    為時關於科處罰金刑之法律較有利於被告。
  2.修正前刑法第五十六條連續犯之規定業已刪除，原屬連續犯
    之數個犯罪行為，依新法應數罪併罰，二者相較，修正前之
    規定可依裁判上一罪論處，修正前之規定顯較有利於被告，
    應依修正前刑法第五十六條之連續犯規定論處。
  3.刑法第四十一條第一項前段規定，於九十四年一月七日修正
    、九十五年七月一日施行前之規定為：「犯最重本刑為五年
    以下有期徒刑以下之刑之罪，而受六個月以下有期徒刑或拘
    役之宣告，因身體、教育、職業、家庭之關係或其他正當事
    由，執行顯有困難者，得以一元以上三元以下折算一日，易
    科罰金。」；又被告行為時之易科罰金折算標準，修正前罰
    金罰鍰提高標準條例第二條（現已刪除）規定，就其原定數
    額提高為一百倍折算一日，則本件被告行為時之易科罰金折
    算標準，應以銀元一百元、二百元、三百元折算一日，經折
    算為新臺幣後，應以新臺幣三百元、六百元、九百元折算為
    一日。修正施行後之規定則為：「犯最重本刑為五年以下有
    期徒刑以下之刑之罪，而受六個月以下有期徒刑或拘役之宣
    告者，得以新臺幣一千元、二千元或三千元折算一日，易科
    罰金。」比較修正前後之易科罰金折算標準，以被告行為時
    關於易科罰金之規定，較有利於被告。
  4.綜合上述各條文修正前、後之比較，揆諸前揭最高法院決議
    及修正後刑法第二條第一項前段、後段規定之「從舊、從輕
    」原則，被告自應適用其行為時之法律，即修正前刑法之相
    關規定、罰金罰鍰提高標準條例第一條前段及修正前罰金罰
    鍰提高標準條例第二條規定，予以論處。
  5.至刑法第三十條幫助犯之規定，於九十四年一月七日修正、
    九十五年七月一日施行前之規定為：「幫助他人犯罪者，為
    從犯。雖他人不知幫助之情者，亦同。從犯之處罰，得按正
    犯之刑減輕之。」，修正施行後之規定則為：「幫助他人實
    行犯罪行為者，為幫助犯。雖他人不知幫助之情者，亦同。
    幫助犯之處罰，得按正犯之刑減輕之。」，揆諸本條之修正
    理由係為確認幫助犯採共犯從屬性說之「限制從屬形式」，
    並避免「從犯」之不同解讀，而將「從犯」修正為「幫助犯
    」，並明示幫助犯之成立，亦以被幫助者著手犯罪之實行，
    且具備違法性為必要，而將條文文字修正為「幫助他人實行
    犯罪行為者，為幫助犯」。顯見修正前、後刑法第三十條關
    於幫助犯之規定，僅作文字修正，並無有利、不利之情形，
    自無新舊法比較適用之問題，附此敘明（最高法院九十五年
    度臺上字第六○一六號判決參照）。
  (二)按刑法上之幫助犯，係指以幫助之意思，對於正犯資以助力
    ，而未參與實施犯罪之行為者而言（最高法院四十九年臺上
    字第七七號判例參照）。次按連續幫助與幫助連續原屬有別
    ，如基於概括犯意，多次幫助他人犯罪，為連續幫助；如以
    一幫助行為，幫助他人連續犯罪，則為幫助連續，就幫助犯
    言，僅有一次之犯罪行為（最高法院八十六年度臺上字第五
    六八○號、八十七年度臺上字第三八六五號判決參照）。查
    「阿輝」取得被告之前開合庫銀行帳戶後，與前開詐欺取財
    集團成員共同詐騙乙○○、丁○○、戊○○，致其等三人均
    遭詐騙而各匯款前開金錢至前開合庫銀行帳戶內，均受有財
    產上損害。是核「阿輝」及前開詐欺取財集團成員所為，係
    犯刑法第三百三十九條第一項之詐欺取財罪。又「阿輝」及
    前開詐欺取財集團成員先後三次對乙○○、丁○○、戊○○
    之詐欺取財犯行，時間緊接，手段相同，觸犯犯罪構成要件
    相同之罪名，顯係基於概括犯意而為之，為連續犯之裁判上
    一罪關係，依修正前刑法第五十六條之規定，應論以連續詐
    欺取財罪。本案被告將前開合庫銀行帳戶之存摺、印章、提
    款卡及密碼出售交付予「阿輝」使用，供「阿輝」及前開詐
    欺取財集團成員為前揭連續詐欺取財之工具使用，顯係基於
    幫助他人連續詐欺取財之犯意，且其提供帳戶予他人之行為
    係屬刑法詐欺取財罪構成要件以外之行為，其既以幫助他人
    犯罪之意思而參與犯罪構成要件以外之行為，依修正前刑法
    第三十條第一項前段幫助犯之規定，核被告所為，係犯刑法
    第三百三十九條第一項之幫助連續詐欺取財罪。
  (三)「阿輝」及前開詐欺財財集團成員所為之前開詐欺取財犯行
    ，均各有犯意聯絡及行為分擔，固均各為共同正犯，惟幫助
    犯係從犯，從屬正犯而成立，刑法上既無「共同幫助」之情
    ，則被告所為之前揭幫助詐欺取財犯行，當亦無「幫助共同
    」之可言（司法院廳刑一字第一一○四號函亦同此見解）
    ，附此敘明。
  (四)被告幫助他人犯詐欺取財罪，為從犯，本院衡其犯罪情節較
    正犯為輕，爰依刑法第三十條第二項之規定，按正犯之刑減
    輕之。
  (五)爰審酌被告丙○○提供金融機構帳戶供他人非法使用，助長
    社會犯罪風氣及增加追緝犯罪之困難，其行為殊屬不當，且
    遭詐騙之被害人達三人，遭詐騙而轉帳存入被告前開合庫銀
    行帳戶內之款項達十三萬元，被告迄今仍未與被害人達成和
    解並賠償損害，再兼衡酌被告於偵查中否認犯行，惟於本院
    審理時坦承犯行、尚知悔悟之犯罪後態度，且被告本身並未
    實際參與詐欺取財之犯行、可非難性較小，暨被告除於八十
    三年間有賭博（判處有期徒刑三月，得易科罰金，並於八十
    四年九月二十六日易科罰金執行完畢）之刑事犯罪紀錄外，
    迄本案行為時尚無其他前科之不良素行，有臺灣高等法院被
    告全國前案紀錄表一件在卷可按等一切情狀，量處如主文所
    示之刑，並諭知易科罰金之折算標準，以示懲儆。本院綜核
    前開量刑審酌之一切情狀，認為公訴人具體請求判處被告有
    期徒刑五月，稍嫌過重，附此敘明。
五、應適用之法條：依刑事訴訟法第二百七十三條之一第一項、
    第三百十條之二、第四百五十四條第一項、第二百九十九條
    第一項前段，刑法第二條第一項前段、刑法第三十條第一項
    、第二項、第三百三十九條第一項、（修正前）刑法第四十
    一條第一項前段，罰金罰鍰提高標準條例第一條前段、（修
    正前）第二條，現行法規所定貨幣單位折算新臺幣條例第二
    條，判決如主文。
六、如不服本判決，應於判決送達後十日內，向本院提出上訴狀
    （須附繕本），上訴於臺灣高等法院臺中分院。
本案經檢察官甲○○到庭執行職務。
中    華    民    國    95    年    12    月    26    日
                  刑事第九庭    法  官  何世全
以上正本證明與原本無異。
                                書記官  童洪芳美
中    華    民    國    95    年    12    月    26    日
附錄論罪科刑法條：
刑法第三百三十九條第一項
意圖為自己或第三人不法之所有，以詐術使人將本人或第三人之
物交付者，處五年以下有期徒刑、拘役或科或併科一千元以下罰
金。


司法院資訊處製作；財團法人民間司法改革基金會備份。
